【裁判字號】    99,上更(一),285
【裁判日期】    991125
【裁判案由】    違反公司法
【裁判全文】
臺灣高等法院刑事判決             99年度上更(一)字第285號
上  訴  人
即  被  告  成之純
選任辯護人  呂昱德律師
            徐履冰律師
            范嘉倩律師
上列上訴人因違反公司法案件，不服臺灣臺北地方法院96年度訴
字第1067號，中華民國97年4月22日第一審判決（起訴案號：臺
灣臺北地方法院檢察署96年度偵字第11518號），提起上訴，本
院判決後，經最高法院發回更審，本院判決如下：
    主  文
原判決撤銷。
成之純無罪。
    理  由
一、公訴意旨略以：被告成之純為設址臺北市○○路二○六號八
    樓之二東池企業有限公司（下稱東池公司）之負責人，明知
    其公司股款應確實向股東收足，不得僅以申請文件表明收足
    ，惟為使該公司完成增資變更登記，竟透過不同管道，由代
    作資金集團代作存款餘額證明，並於民國八十七年十一月十
    六日，在聯邦商業銀行（下稱聯邦銀行）忠孝分行開立活存
    帳號000000000000號帳戶，存入新臺幣（下同
    ）九百萬元，充作股款收足證明，而以申請文件表明收足，
    再委請不知情之朱增魁會計師出具該公司股款業經收足之公
    司資本查核報告書後，於同日持向臺北市政府建設局申辦公
    司增資登記，並於同年十二月十八日獲准完成登記後，立即
    將資金返還該資金集團，因認被告涉犯九十年十一月十四日
    修正施行前之公司法第九條第三項罪嫌云云。
二、按犯罪事實應依證據認定之，無證據不得認定犯罪事實，刑
    事訴訟法第一百五十四條第二項定有明文。次按認定犯罪事
    實之證據，係指足以認定被告確有犯罪行為之積極證據而言
    ，該項證據自須適合於被告犯罪事實之認定，始得採為斷罪
    資料。如未能發現相當證據，或證據不足以證明，自不能以
    推測或擬制之方法，以為裁判之基礎。又刑事訴訟上證明之
    資料，無論其為直接或間接證據，均須達於通常一般人均不
    致有所懷疑，而得確信其為真實之程度，始得據為有罪之認
    定，若其關於被告是否犯罪之證明未能達此程度，而有合理
    性懷疑之存在，致使無法形成有罪之確信，根據「罪證有疑
    ，利於被告」之證據法則，即不得遽為不利被告之認定，最
    高法院著有二十九年上第三一○五號、四十年臺上字第八六
    號、七十六年臺上字第四九八六號判例可資參照。又依刑事
    訴訟法第一百六十一條第一項規定：檢察官就被告犯罪事實
    ，應負舉證責任，並指出證明之方法。其立法理由：「為確
    實促使檢察官負舉證責任及防止濫行起訴‥‥檢察官對於被
    告之犯罪事實，自應負提出證據及說明之實質責任」。因此
    ，公訴案件犯罪證據之蒐集，及提起公訴後，對犯罪事實之
    舉證責任及指出證明之方法，均屬公訴人之職責，原則上法
    院僅於當事人之主張及舉證範圍內進行調查證據，其經法定
    程序調查證據之結果，認已足以證明犯罪事實時，始得為犯
    罪事實之認定。若其為訴訟上之證明，於通常一般人仍有合
    理之懷疑存在，尚未達於可確信其真實之程度者，在該合理
    懷疑尚未剔除前，自不能為有罪之認定。且法院不得以偵查
    機關關於某種犯罪之調查不易，即放棄上開原則之堅持，致
    有違背刑事訴訟無罪推定及嚴格證明之原則。是以，倘檢察
    官所提出之證據，不足為被告有罪之積極證明，或其指出證
    明之方法，無從說服法院以形成被告有罪之心證，基於無罪
    推定之原則，自應為被告無罪判決之諭知，最高法院九十二
    年台上字第一二八號判例及同院九十四年度台上字第二○三
    三號判決要旨可供參酌。
三、本件公訴人認被告成之純涉犯上開違反公司法犯嫌，無非係
    以證人黃勝俊、徐振楠於偵查中之供證，及臺北市政府建設
    局八十七年十二月十八日函、聯邦銀行忠孝分行上開活存帳
    戶存款明細表、八十七年十一月十六日、十八日轉帳傳票影
    本九紙等，資為其主要論據。訊據上訴人即被告成之純固坦
    認其於東池公司由有限公司變更為股份有限公司前，曾擔任
    該公司之名義負責人之事實，惟堅決否認有何違反公司法之
    犯行，並辯稱：東池公司之實際業務均由徐振楠負責，伊未
    參與、亦不清楚東池公司之增資事宜，此應係黃勝俊與徐振
    楠二人所為等語。
四、查，東池公司於八十七年十一月三十日，持股東同意書、股
    東臨時會會議紀錄、董事會會議紀錄及朱增槐會計師簽證之
    公司增加資本登記資本額查核報告書、聯邦銀行忠孝分行上
    開活存帳戶存摺影本，向臺北市政府建設局申辦將原有限公
    司組織變更登記為股份有限公司組織，並同時辦理增資九百
    萬元，嗣經該局於同年十二月十日通知補正後，東池公司雖
    遵期於同年十二月十七日補正公司組織變更後之股份有限公
    司章程、通知及刊登之報紙公告，惟於臺北市政府建設局同
    年十二月十八日准予變更登記前，東池公司仍未依法向股東
    收足股款之事實，業據被告、及證人黃勝俊、徐振楠分別於
    偵審中供證：「我沒有繳股款」、「不知道增資這件事」等
    語明確，並經本院向臺北市政府建設局調取東池公司登記案
    卷查明屬實。是東池公司上開增資之九百萬元確實並未向股
    東收取股款之情，堪以認定。而以東池（有限）公司名義申
    辦之聯邦銀行忠孝分行上開活存帳戶，係於八十七年十一月
    十六日由存戶金圓通投資有限公司籌備處（帳號：0000
    00000000）及達音影音公關顧問有限公司籌備處（
    帳號：000000000000）轉入九百萬元；旋於同
    年月十八日分別轉匯出四百萬元及五百萬元至登春營造有限
    公司籌備處（帳號：000000000000）、高麗亞
    服飾有限公司籌備處（帳號：000000000000）
    ，此有聯邦銀行忠孝分行（九六）聯忠孝字第○○四三號函
    暨所附活存帳號00000000000號帳戶資金往來交
    易明細表、第○○七三號函暨所附八十七年十一月十八日轉
    帳傳票影本二紙，及第○一一八號函暨八七年十一月十六日
    、十八日轉帳傳票影本九紙附卷可稽（第四四三號偵查卷第
    二四、二五、二七、二八頁，第一一五一八號偵查卷第五至
    九頁），顯見上開款項乃係代作資金集團輪流匯至上開公司
    籌備處，以偽作股款收足證明，而以申請文件表明收足之用
    乙情，固堪以認定。惟被告既否認有經手或參與前揭調借資
    金以偽作股款收足之行為，是被告有無經手或參與前開行為
    ，厥為本案應予調查之事項，亦為檢察官應負舉證證明之事
    實。經查：
  (一)證人徐振楠雖於偵查中供證：東池公司係由伊負責經營，伊
    至八十九年公司結束營業時，是擔任業務經理，最後的負責
    人是被告，但是否係被告找人去辦理變更登記，伊不知道，
    但這些變更登記手續是被告去辦理的。因當時公司經營不善
    ，被告表示這樣做可以讓公司變好。被告有跟伊說負責人要
    變更為黃勝俊，但伊不知道是否完成變更登記，因為所有的
    過程都是被告一人在處理云云（第四四三號偵查卷第三五、
    三六頁）；於原審則供證：東池公司最早是伊找被告來做，
    經營不好，被告說想要找黃勝俊來經營，黃勝俊是伊介紹跟
    被告認識，負責人之間如何登記，那麼久了伊不清楚，實際
    如何登記增資，伊均不清楚。伊於偵查中稱八十七年十一月
    間的東池公司變更登記，所有變更過程都是被告一人處理的
    ，係因為當時公司負責人是被告，所以伊理所當然地認為變
    更登記過程是被告去處理，至於他跟黃勝俊有無接觸變更登
    記事項的過程，伊並沒有看到。當初係因為被告經營不好，
    找黃勝俊來當公司名義上負責人，請他幫忙，所以才簽立股
    權移轉協議書，至於為何是移轉伊的股權，係因為伊等把公
    司賣給黃勝俊。上開協議書是被告寫的，當時是要賣伊的股
    份給黃勝俊，伊的股份值七百萬，是以公司負債比率去算出
    這個金額。但伊並沒有拿到錢，因為當時黃勝俊也出問題，
    當時公司經營狀況很差，伊等只是想把負債攤平，協議書上
    面所記載的股權屬所持有公司的股權，兩部自用小客車是公
    司登記在伊名下。又因為被告當時是實際負責整個公司運作
    ，伊在大陸不用做事，他給伊一筆錢是薪水的意思，寫協議
    書當時伊是在休息狀態，伊掛名業務經理，每月領四萬元，
    這協議書是被告寫的，伊就簽名，那時公司狀況不好。伊介
    紹被告與黃勝俊二個人認識，是要解救公司，因為被告當時
    經營不好，所以伊介紹黃勝俊給被告認識，就是要請黃勝俊
    來擔任公司負責人來解救公司，至於他們如何辦理變更登記
    ，伊並不清楚，因為那是負責人的事情，關於辦理過程伊都
    沒有與黃勝俊接洽。變更為股份有限公司之後，直到公司解
    散登記為止，公司實際負責人是黃勝俊。假設可以用這個股
    份可以換七百萬現金可以拯救公司，伊願意，所以是將伊的
    股權讓給黃勝俊，讓黃勝俊出這筆錢，當時大家都同意，所
    以三方來簽股東移轉協議。簽協議書是三方，過程伊沒有參
    與，過程被告與黃勝俊他們如何協議辦理，伊亦不清楚云云
    （原審卷第一一一至一一五頁），顯見證人徐振楠就其有無
    實際負責東池公司之業務經營？東池公司最後負責人為何人
    （係被告或黃勝俊或徐振楠）？等攸關公司重大經營權歸屬
    乙節前後相歧，孰者為真，已非無疑。且其就何人尋求黃勝
    俊出面協助並擔任東池公司變更登記後之負責人乙節，亦與
    黃勝俊於偵審中之供證內容不符（如後述），自難遽採為不
    利於被告之證據。
  (二)又證人黃勝俊雖於偵查中供證：徐振楠曾找伊擔任東池公司
    負責人，因伊當時是鴻記公司負責人，資金往來比較充裕，
    所以他們找伊擔任負責人，伊只有答應他們登記為負責人，
    但伊不知道辦到什麼程度。伊也沒有繳股款，他們也沒通知
    伊等語（第四四三號偵查卷第十九、三五、三六頁）；於原
    審亦供證：東池公司經營不好後，增資時徐振楠找伊當董事
    長，伊見過被告二、三次，係經由徐振楠認識，徐振楠應該
    是在八十七年左右，在伊登記為負責人之前三、四個月找伊
    ，伊當時係看這公司經營很久，且市場上池上便當很出名，
    伊和徐振楠是朋友，所以他找伊幫忙，伊便應允。八十七年
    十一月到十二月間，當時東池公司之實際負責人是誰，伊並
    不清楚，伊只認識徐振楠。伊去東池公司時，未曾看到被告
    在店內工作，伊只知道被告是東池公司負責人而已。又因為
    徐振楠和被告說要辦公司登記，所以才簽這份股東移轉協議
    書，至於為何協議書雙方當事人只有伊跟徐振楠，伊並不清
    楚，伊只知道伊有簽，因為伊和徐振楠熟識，所以伊便未加
    過問，且就伊當時認知，伊是跟徐振楠簽這個協議書，伊不
    知道當時被告的角色為何等語（原審卷第一○八至一一○頁
    ），足認證人黃勝俊一方面稱徐振楠找其擔任東池（股份）
    公司負責人之原因，係在於該公司經營不好、及其資金充裕
    ，一方面又稱其從未出資或繳交股款；另就其知否東池公司
    負責人為被告，前後供證不一，已難憑信。尤以其本身既有
    經營其他公司之經驗，對於加入東池公司而擔任負責人，卻
    未繳納任何股款乙節，不僅未向徐振楠質疑，並於檢察官或
    原審詢及有關東池公司變更及增資事宜時，概答以：「不知
    道」、「不清楚」云云，益見其臨訟卸責之心態。況依其上
    開供證亦僅足證明東池公司之負責人變更事宜，係由徐振楠
    出面聯繫，尚難資為證明被告有參與本案公司增資登記乙情
    。再者，依本院向臺北市政府調取鴻記鋼鐵興業股份有限公
    司登記卷顯示，鴻記鋼鐵興業股份有限公司原為「鴻記鋼鐵
    有限公司」，設立於八十六年六月二十日，公司資本額新臺
    幣五百萬元，黃勝俊於八十六年六月八日擔任鴻記鋼鐵有限
    公司董事長，嗣於八十七年九月七日申請將鴻記鋼鐵有限公
    司變更組織為鴻記鋼鐵興業股份有限公司，並將公司資本額
    自五百萬元，增資為二千五百萬元，惟黃勝俊並未實際繳納
    前述增資款，卻以申請文件向臺北市政府建設局表明收足增
    資款二千萬元（於聯邦銀行儲蓄部開設活存帳戶00000
    0000000號帳戶，於八十七年八月二日存入，同年月
    二十七日提領），而經本院另案判處有期徒刑一年二月，並
    經最高法院上訴駁回確定在案，此有臺灣臺北地方法院九十
    一年度訴字第七九七號、本院九十二年度上訴字第三六二三
    號及最高法院九十五年度台上字第六二八三號刑事判決附卷
    可憑。而黃勝俊前述犯行（八十七年九月），不僅與本案犯
    罪時間（同年十一月）相近，且犯罪手法完全相同，均係將
    有限公司變更組織為股份有限公司，同時進行增資；透過借
    資集團在聯邦銀行開設帳戶，資金匯入帳戶後，旋即將帳戶
    內資金領出，未實際繳納增資款，卻以申請文件向主管機關
    表明已收足股款，可見黃勝俊對於上開犯罪手法知之甚詳。
    復稽核東池公司登記卷案，其中八十七年十一月十六日：(1)
    東池公司股東臨時會會議記錄、董事會會議記錄，其主席均
    為黃俊勝、記錄則為徐振楠；(2)東池公司股東（增資）同意
    書列名順序為黃勝俊、徐振楠、張裕廣（董事三人）、成之
    純（監察人一人）、陳鍵成、陳怡君、劉紹堂（股東三人）
    ；(3)東池公司章程、試算表所載董事長（或負責人）均為黃
    勝俊；暨八十七年十一月三十日東池公司變更登記申請書亦
    載明係以董事長黃勝俊之名義申請負責人變更、組織變更、
    增資變更登記等情，益徵黃勝俊上開於偵查及原審中供證：
    其完全不知情，亦未參與云云，要屬臨訟卸責之詞，委無可
    信。而黃勝俊雖於原審供證：當初被告與徐振楠二位都有與
    伊接觸，伊記得被告有跟伊說這家公司不錯，可以慢慢做云
    云，惟不僅為被告所否認，亦與證人徐振楠之供證不符，且
    查上開東池公司登記案卷，該公司於八十七年十一月間辦理
    組織變更及增資登記文件，均全無被告本人簽名之筆跡，自
    難資為不利於被告之證據。
  (三)再觀諸東池公司登記卷案全卷，可知東池（有限）公司設立
    登記之原始股東為楊學文、徐振楠、楊月蓉、張裕廣、陳鍵
    成，由楊學文擔任負責人；而被告係於八十六年六月五日出
    資二十萬元承受楊學文原所有之二十％股權，並擔任公司負
    責人等情，核與被告供承：其有實際出資二十萬元等語，及
    證人徐振楠於原審供證：八十六年六月間左右，因為楊學文
    退出，所以找被告等語（原審卷第一一二頁）相符，堪認係
    屬真實。另參以證人徐振楠於原審供證：伊出資的金額大約
    四十萬元左右等語（原審卷第一一一），即擁有東池公司四
    十％股權（按依上開登記案卷內所載徐振楠名義下股權雖僅
    有二十％，惟對照徐振楠所稱出資四十萬元，及簽訂移轉其
    代表東池企業有限公司三十％股權予黃勝俊之協議書等情，
    足認徐振楠有以他人名義登記其另二十％股權），及稽核上
    開東池公司登記卷案，均未見係被告辦理或主導本案申請變
    更登記之情，及黃勝俊均為徐振楠所主導、聯繫而擔任本案
    變更登記後之東池企業股份有限公司負責人，已如前述。則
    被告所辯：伊雖然係負責人，但財務不是伊主導，因為徐振
    楠是從頭到尾的創始人，徐振楠是大股東，他可以主導一切
    等語（原審卷第六六頁），尚非全無可信。
  (四)最高法院發回意旨略以：(1)依原審向臺北市政府建設局第一
    科調閱東池企業（股份）有限公司登記卷案全卷顯示，東池
    企業有限公司設立登記之原始股東為楊學文、徐振楠、楊月
    蓉、張裕廣、陳鍵成，由楊學文擔任負責人；而被告係於八
    十六年六月五日出資二十萬元承受楊學文原所有之二十％股
    權，並擔任公司負責人，至八十七年十一月三十日東池企業
    股份有限公司變更登記申請書以董事長黃勝俊之名義申請負
    責人變更、組織變更、增資變更登記。參以提供股款之資金
    集團均在聯邦銀行忠孝分行開戶，被告於原審審理時自承：
    曾簽署聯邦銀行忠孝分行東池企業有限公司代表人成之純活
    期存款000000000000號帳戶印鑑登記卡等情不
    諱，被告似配合資金集團要求，於八十七年十一月十六日選
    在聯邦銀行忠孝分行開戶，簽署印鑑登記卡，俾該集團安全
    操控資金及方便存提轉帳，可認資金證明帳戶為被告所開立
    ，且被告於第一審審理時亦不諱言：「我交給黃勝俊一份財
    務清單是在八十七年十二月十六日（庭提公司應收應付帳款
    明細），這個表示黃勝俊接手公司所有財務」等語，參之被
    告所提收支總表，有「十一月薪資（成、玉、陳）八一○○
    ○」之記載可知，被告於八十七年十一月亦支領薪資，其於
    八十七年十一月間似仍為公司實際負責人，至八十七年十二
    月十六日始將東池企業股份有限公司交接給黃勝俊，則聯邦
    銀行忠孝分行八十七年十一月十六日開戶印鑑卡，乃被告以
    公司實際負責人身分所簽署。又被告既將公司收支總表交予
    黃勝俊，似掌管公司財務，持有公司大小印鑑章，則辦理公
    司增資程序所需之八十七年十一月十六日東池企業有限公司
    資產負債表、委託會計師簽證之委託書均蓋有東池企業有限
    公司大小章，並提出負責人身分證正、反面影本五份等證件
    ，被告似參與本件犯行。(2)證人徐振楠、黃勝俊所述雖有前
    後不一之情形。然徐振楠始終證稱：「（辦理變更）這些是
    成之純辦理的……公司經營不善，有負債，有人願意接，就
    送給他……成之純有跟我說負責人要變更為黃勝俊……所有
    的過程都是成之純一人處理。」、「因為當時公司負責人是
    成之純，所以我理所當然認為變更登記過程是成之純去處理
    」、「（卷附之股權移轉協議書內容）是成之純寫的，我只
    有簽名在甲方。（這份協議書之當事人是我和黃勝俊要由成
    之純寫協議內容，而不是我們雙方自己寫協議書內容）因為
    成之純當時是實際負責整個公司運作」、「我介紹黃勝俊與
    成之純認識是要解救公司」、「（為何不是讓成之純股權而
    是我的股權）假設可以用這個股份可以換七百萬現金可以拯
    救公司我願意，所以是把我的股權轉讓給黃勝俊，當時大家
    都同意，所以三方來簽」、「（綜合你所陳述，簽立股權協
    議書達到公司變更，使黃勝俊擔任東池企業股份有限公司董
    事長目的，這個過程，都是你跟成之純一起參與？）簽協議
    書是三方」等語；黃勝俊先後證述：「（東池企業八十七年
    十一月十六日有辦理增資資金何來？）這部分需要找實際經
    營人成之純及徐振楠才會知道」、「（你有無出資？）沒有
    出資……（你為何會登記為該公司的股東及董事？）因為東
    池公司經營不好找我當公司負責人」、「（為何要簽這份協
    議書？）因為徐振楠和成之純說要辦公司登記，他們就寫這
    些東西，這個協議書是公司另外登記我為負責人，所以要寫
    這個內容」、「（從一開始徐振楠找你之後直到登記完成這
    段期間有關於你登記為東池公司負責人之所有的事項，成之
    純有無跟你接觸？）二位都有跟我接觸」等語，可知二人就
    渠等與被告三方謀議並簽署股權移轉協議書，其目的乃為辦
    理公司增資之變更登記，實際上未繳納增資股款，及如何辦
    理變更登記，登記後股權之變動數額等基本事實之陳述一致
    ，且與真實性無礙。原判決以徐振楠、黃勝俊證述前後不一
    ，即不予採信，其證據之取捨與事實之認定，有違證據法則
    。(3)原判決採信被告所稱其對增資部分均不清楚，全係黃勝
    俊與徐振楠二人所為之辯解，認被告無參與本件犯行之動機
    ，而諭知被告無罪。惟何人出具委託書，連同「東池企業有
    限公司資產負債表八十七年十一月十六日」、「聯邦商業銀
    行忠孝分行存戶印鑑卡」、活期存款0000000000
    00帳號存摺「八七一一一六轉帳收入＄九百萬」資金證明
    等資料，出面委託朱增槐會計師「變更登記資產負債表」簽
    證，出具「公司增加資本登記資本額查核報告書」，辦理增
    資變更登記，或可查明朱增槐會計師事務所實際辦理查核並
    撰寫報告書之人員，再行訊明本件簽證何人委託及付款？是
    否幫忙籌資金？或介紹操作資金集團提供？或傳訊證人即本
    件提供資金集團之人員賴素端等人，究明提供本件資金之經
    過及資金證明之對價如何？或傳訊聯邦銀行忠孝分行行員王
    重元等人，查明係何人臨櫃開戶？資金進出係何人辦理等情
    事，凡此均與認定事實有重要關係，在客觀上為應行調查之
    證據，又非不易調查或不能調查，原審未加以調查，率予判
    決，難謂無應於審判期日調查之證據未予調查之違法等語。
    然查：
  (1)徐振楠與黃勝俊簽署之股權移轉協議書係由被告書寫並見證
    乙情，業據被告供承在卷，固信屬真實。然觀諸上開股權移
    轉協議書內容（原審卷第五八、五九頁），乃係黃勝俊以七
    百萬元之價格購買徐振楠所持有包含東池公司在內等三家之
    股權比例，及自小客車使用權、燃料費負擔等事，並無隻字
    片語提及東池公司增資事宜，參以徐振楠乃東池公司最大股
    東兼實際負責人，及被告、證人黃勝俊均供述係由徐振楠聯
    繫黃勝俊擔任東池公司負責人乙職，已如前述，是上開股權
    移轉協議書僅足證明徐振楠與黃勝俊間就東池公司等股權移
    轉，並由黃勝俊接替被告擔任東池公司負責人之情。而被告
    因黃勝俊接任東池公司負責人，乃交給黃勝俊一份財務清單
    （收支總表，原審卷第六八頁），並為配合股權變動及公司
    負責人變更登記，提供身分證正、反面影本，尚難執此遽認
    被告知情並參與本案東池公司增資事宜。
  (2)又被告所交付予黃勝俊之上開收支總表與公司辦理增資變更
    登記所需之增資前試算表顯然不同，此有東池公司登記案卷
    可憑。而上開收支總表有「十一月薪資（成、玉、陳）八一
    ○○○」之記載，固可認被告於八十七年十一月支領薪資之
    事實。惟該表同時亦載有「徐經理（十、十一月薪）一四○
    ○○○」，亦堪認徐振楠一人所支領之月薪遠逾上開三人（
    成、玉、陳），益證徐振楠確為東池公司之實際負責人無訛
    。又縱認被告於東池公司任職並支領薪資乙情是實，然徐振
    楠既為東池公司之實際負責人，衡情攸關公司權益及對外行
    文、申請使用之大小章，迨無任意交予他人保管之理，且參
    以證人朱增槐於原審供證：伊已不記得有沒有辦理東池公司
    變更登記等語（原審卷第一一五頁反面），及上開東池公司
    登記案卷內有關本案增資變更登記之東池公司股東臨時會會
    議記錄、董事會會議記錄，其主席均為黃俊勝、記錄則為徐
    振楠，並以董事長黃勝俊之名義申請負責人變更、組織變更
    、增資變更登記等情，益徵被告雖曾掛名東池（有限）公司
    負責人，然實際上該公司之經營猶在徐振楠掌握之中，是上
    開證據均無法證明被告確有參與或經手本案東池公司增資變
    更登記之行為。
  (3)復上開變更登記文件確均無被告親自簽名，亦無法證明被告
    有親自參與，已如上述。而登記後之股權變更，被告與其配
    偶陳怡君（見登記案卷所附股東身分證影本）出資額共為二
    百萬元，對照合計資本額一千萬元（原資本額一百萬元，增
    資九百萬元），其股權為二十％，與前揭變更登記前所佔股
    權比例並無差異。而證人黃勝俊、徐振楠出資額共為六百萬
    元，換算其股權為六十％，較前揭變更登記前所佔股權比例
    超出二十％（原為四十％），但本案並未實際為任何股權買
    賣或增資，已如前述。是被告辯稱：徐振楠是東池公司的原
    始經營者，最後結束他是最大獲利者，他的股權暴增，明明
    股權移轉協議，他要移轉給黃勝俊，他就不應該有股權出現
    ，為何登記完之後他還會出現三十％，若這件事是伊做，伊
    為何要讓他有這樣獲利等語（原審卷第一一七頁反面），洵
    屬可信。則此次申請負責人、增資等變更登記顯對被告無任
    何實益，反更難置喙於徐振楠所主導該公司各事項，亦難認
    被告有參與之動機。
  (4)本案檢察官於起訴書所載之證據，係以黃勝俊、徐振楠於偵
    查中之陳述，為證人之證言，惟其中黃勝俊經檢察官以被告
    身分訊問之供述內容，乃屬共犯之自白，而非以證人身分所
    為之證言，有偵訊筆錄在卷可稽。是檢察官既以黃勝俊所為
    關於本件被告之供述，係屬證言，本應依法令其具結並告以
    拒絕證言之權利，然捨此不為，逕以黃勝俊於偵查中未經具
    結之陳述為證人之證言，依刑事訴訟法第一百五十八條之三
    規定，自不得認有證據能力。又證人黃勝俊、徐振楠前後供
    證內容相歧，且渠等就有關東池公司變更及增資事宜時，概
    答以：「不知道」、「不清楚」云云，益見渠等臨訟卸責之
    心態，業如前述。是黃勝俊、徐振楠果如渠等所云均未經手
    東池公司之增資事宜乙情，容屬可疑。另被告曾至聯邦銀行
    辦理系爭帳戶開戶事宜，並於印鑑卡上簽名乙情，固為被告
    供承在卷，惟其同時亦辯稱：其當時沒有攜帶任何證件及印
    章，致開戶印鑑卡沒有未蓋日期，亦沒有蓋印章，根本未完
    成開戶手續等語，適與聯邦商業銀行檢送之開戶申請暨約定
    書內在被告簽名旁註明「補證件」等文字吻合（本院卷第三
    一之一頁）。再參以東池公司之大小章係在徐振楠保管，及
    東池公司之負責人變更事宜，係由徐振楠出面聯繫等情，足
    認被告辯稱：其係依徐振楠之指示，將東池公司交接給黃勝
    俊，及由徐振楠帶領至聯邦銀行忠孝分行辦理開戶事宜，並
    於印鑑卡上簽名，其餘蓋印及日期均非其所為等語，與常情
    無違，堪予採信。
  (五)從而，本件檢察官於起訴時所指之上列證明方法，已不足認
    定被告有成立犯罪之可能。而本院依職權調查上開事項，乃
    旨在督促檢察官應積極的為證明方法之提出，以盡其追訴者
    之職責，俾法院獲得合理可疑。惟檢察官於原審及本院審理
    時，檢察官仍未提出適合於證明犯罪事實之積極證據，並說
    明其證據方法與待證事實之關係，難認其已依法善盡其舉證
    及說明之責任。是依檢察官起訴所列之上開證據資料，法院
    實無從獲得被告有罪之心證。
五、綜上所述，公訴人雖認被告涉犯九十年十一月十四日修正施
    行前之公司法第九條第三項罪嫌，惟據其所舉上開事證，尚
    不足使本院得被告有罪之確信。此外，本院復查無其他積極
    證據足以證明被告犯罪，自應為其無罪之判決。原審未詳審
    酌卷證，遽對被告論科，於法尚有違誤，被告上訴意旨執此
    指摘原判決不當，為有理由，自應由本院將原判決撤銷改判
    ，改諭知被告無罪之判決，以免冤抑。
據上論斷，應依刑事訴訟法第三百六十九條第一項前段、第三百
六十四條、第三百零一條第一項前段，判決如主文。
本案經檢察官呂光華到庭執行職務。
中    華    民    國    99    年    11    月    25    日
                  刑事第二十一庭審判長法  官  蔡聰明
                                      法  官  趙文
                                      法  官  楊力進
以上正本證明與原本無異。
檢察官如不服本判決，應於收受送達後十日內向本院提出上訴書
狀，其未敘述上訴之理由者並得於提起上訴後十日內向本院補提
理由書（均須按他造當事人之人數附繕本）「切勿逕送上級法院
」。
                                      書記官  彭威翔
中    華    民    國    99    年    11    月    29    日

司法院資訊處製作；財團法人民間司法改革基金會備份。
